【裁判字號】    88,上,1659
【裁判日期】    891018
【裁判案由】    給付買賣價金
【裁判全文】
臺灣高等法院民事判決  八十八年度上字第一六五九號
    上  訴  人  甲○○
    訴訟代理人  李福生
    被上訴人    日昇建設有限公司
    法定代理人  夏清德
    訴訟代理人  邱清銜律師
                洪明俊律師
右當事人間請求給付買賣價金事件，上訴人對於中華民國八十八年七月十二日臺灣桃
園地方法院八十六年度訴字第三六０號第一審判決提起上訴，本院判決如左：
    主    文
上訴駁回。
第二審訴訟費用由上訴人負擔。
    事    實
甲、上訴人方面：
壹、聲明：求為判決：
一、原判決廢棄。
二、被上訴人在第一審之訴駁回。
貳、陳述：除與原判決記載相同者，茲予引用外，並補稱：
一、本件停車空間車子雖得勉強進入，但買受停車位非僅停車進出為已足，尚須駕駛
    人能安全妥適停車並無糾紛之發生，花費鉅款而僅免以日晒雨淋，絕非買賣雙方
    訂約之本旨，且開車技術有高低，停車空間之設計不可能迎合各使用人，為免紛
    爭，自應依建築技術規則對停車空間之規範為據，本件被上訴人並未依建築法規
    設計建構，有台灣土木技師公會鑑定報告可資佐証，則其所販售之房屋及車位既
    有欠擔保之品質，已違反債之本旨，上訴人已委請律函告解除契約在案。
二、次按買賣契約為有償契約，買受人於付清價款前，知悉買賣標的物有可歸責於出
    賣人之事由致生物之瑕疵時，自得依民法第二百六十四條第一項前段主張同時履
    行抗辯；又有關民法第三百五十四條瑕疵擔保之規定，原則上固於危險移轉後始
    有適用，但出賣人既有給付無瑕疵之義務，買受人亦有拒絕受領之權利，在特定
    物之買賣，該為買賣標的之特定物於危險移轉前，倘已有明顯之瑕疵，應解為買
    受人得拒絕給付相當之價金，以免日後之法律關係日趨複雜，損及買受人之權益
    ，故依法律之規範目的，物之瑕疵不能修補或雖能修補而出賣人不願為之者，應
    認在危險移轉前，買受人得行使擔保請求權，尤其是解除契約。被上訴人所提出
    之標的物，既有重大且無法修復之瑕疵，上訴人不但得主張同時履行抗辯權拒絕
    支付價金，並得請求解除契約。本件契約業經上訴人予以解除，被上訴人請求給
    付價金，即非適法。
三、本件買賣契約第二十二條、第十二條，學說上稱為聯立契約，約定本件房屋、土
    地、車位買賣契約，雖分別簽訂，惟任何一部不履行時，視同全部違約，本件買
    賣無論是停車位、地下室空間、房屋本身，皆與居家生活有密切之關係而無法分
    離，若為一部解除而保留他部所有權，將無法達成債之本旨而為使用，故應解為
    得解除全部契約。
四、營建法規係營建單位執法之準則，被上訴人未依營建法規設計建構，已屬違法，
    並以虛偽不實引人錯誤之廣告詐使上訴人購買系爭標的物，均違反債之本旨。
五、八十四年八月間被上訴人通知交屋一節，上訴人曾於八十四年間以單掛號函該公
    司稱房屋有瑕疵在案，本案係因建築物瑕疵甚多，為被上訴人無法點交，退萬步
    言，縱被上訴人有函知上訴人，惟系爭建物既有問題，缺失尚未改善，何來點交
    之理。
參、證據：除援用原審之立証方法外，並補提出行政院公平交易委員會處分書影本一
    份，照片三張為証。
乙、被上訴人方面：
壹、聲明：求為判決：駁回上訴。
貳、陳述：除與原判決記載相同部分，茲予引用者外，並補稱：
一、車位設施是否符合行政法規，乃屬另一問題，非謂不合法即為有瑕疵。
二、至地下二樓之汽車出入口，被上訴人原本係依規定設置升降式機械出入設備，但
    經政府驗收完竣後，住戶反應機械式設備保養費時費錢，使用不便，被上訴人始
    應其要求改坡道式出入口，且在修改前，被上訴人均有寄發通知書予所有客戶，
    請其於八十四年六月二十日前寄回，否則視為同意，上訴人嗣後並未寄回，且僅
    爭執亦須符合法規可行而已，依法已視為有默示同意之事實。
三、上訴人所購買地下二層編號二之停車位經台灣土木技師公會鑑定報告書鑑定結果
    所示，可排大車位，何有其所指稱之瑕疵。
四、至上訴人所指被上訴人擅自在地下二層車道出入口旁違章建築房屋售予他人一事
    ，迄未舉証証明，自不足取。
五、系爭買賣標的物實無瑕疵存在，縱仍認有瑕疵，亦未達於減少或滅失通常效用之
    程度，依民法第三百五十九條但書規定，上訴人主張解除契約顯失公平。
六、又縱上訴人得主張物之瑕疵擔保責任，惟其亦不得主張同時履行抗辯，因本件依
    買賣契約第十三條之規定，被上訴人負有繳清全部價款之先為給付義務，上訴人
    迄今仍有第十六期至十九期土地部分之價款暨土地房屋車位之貸款未付，其未履
    行先給付價金之義務，即不得主張同時履行抗辯。
七、至上訴人稱以雙掛號函寄被上訴人之函件，據附卷回執其收件人非被上訴人，要
    難謂已通知上訴人，且其所述內容均係片面，要無可信。
八、上訴人於原審未主張系爭房屋有多處龜裂，迄至上訴後始謂日前發現多處龜裂，
    誠屬可疑，況系爭房屋已於八十四年八月底交屋，依民法第三百七十三條規定，
    其危險負擔已由上訴人承擔，而與被上訴人無關。
九、系爭停車場嗣再經鈞院法官至現場履勘，認其地點交通方便，四周大樓林立，商
    家遍布，要無上訴人所指坐落位置不佳之情事，而地下道出入口及停車位均無上
    訴人所稱之無法使用之情形，迴轉亦無問題，足証上訴人之主張係無稽之談。系
    爭房屋及停車位自完工迄今使用上尚稱便利，安全性亦無危險堪慮之問題，台灣
    土木技師公會八十九年四月二十一日省土技字第一八三號函示說明，純屬臆測之
    詞。
十、系爭房屋之交屋過戶手續，被上訴人早在八十四年八月六日即通知上訴人辦理，
    並於同年十一月十八日再次以存証信函通知，惟上訴人均遲不辦理，就過戶手續
    費亦不支付，致手續無從完成，自不得歸咎被上訴人。
參、證據：除援用原審所提之立証方法外，並補提出通知函及回函影本各二份、桃園
    縣蘆竹鄉公所監証費及契稅繳納通知書影本各一紙，葉佳浩之建築改良物所有權
    狀及土地所有權狀影本各一紙為證。
丙、本院依職權調閱本院八十八年度上字第一六七五號給付買賣價金案件，並向台灣
    省土木技師公會函詢鑑定報告書之內容。
    理      由
一、本件被上訴人起訴主張：上訴人於八十二年四月七日與伊訂有房屋土地預定買賣
    合約書及車位預定買賣合約書，以總價四百八十八萬元（車位部份六十五萬元整
    ）向伊購買坐落桃園縣蘆竹鄉○○○○段廟口小段第一七之三、一八之三、一八
    之一一、一八之五六、一八之六七、二五之三地號土地及其上編號Ａ棟九樓之「
    桃園小天母」預售屋及車位，上訴人除支付部份價金外，餘三百四十萬二千元均
    未支付，雖經伊迭次請求，均藉詞推拖而無結果，爰依買賣契約請求命上訴人給
    付買賣價金三百四十萬二千元及自八十四年十一月二十七日起至清償日止按年息
    百分之五計算之法定利息之判決等語。
    上訴人則以：被上訴人所刊載之售屋廣告不實，且系爭房屋之地下二層停車場之
    出入口車道坡度、停車場淨高、設計圖未見之障礙物阻擋車道轉向、車道寬度及
    迴轉半徑、部分停車位尺寸及格位適用性、地下停車場之出入口未預留緩衝車道
    等均不符合建築技術規則之要求，而該停車場出入口之土地，係屬第三人所有，
    被上訴人未得渠等住戶之同意，即擅自在車道出入口旁原應為地下停車場之空間
    ，違章建築房屋而售予他人，另系爭房屋之浴室地板與天花板間高度僅二‧０一
    公尺，亦與建築技術規則之規定不符，且依上所述，均屬無法修復之重大瑕疵，
    上訴人自得據以解除系爭房屋、土地、停車位之全部買賣契約或於被上訴人交付
    無瑕疵物之前，行使同時履行抗辯權，拒絕價金之給付等語，資為抗辯，並提出
    廣告單、檢舉書、存證信函、照片十三紙及台灣省土木技師公會八十七年一月二
    十二日（八七）省土技字第三二七號桃園縣蘆竹鄉○○路一０五號地下室停車場
    設計與現況差異鑑定報告書一份為証。
二、被上訴人主張上訴人與伊訂有房屋土地及車位預定買賣合約書，向伊購買坐落桃
    園蘆竹鄉○○○○段廟口小段一七之三等地號土地及其上建物  (下稱系爭房屋)
    及車位，總價四百八十八萬元，系爭房屋業已興建完竣取得使用執照，惟迄今上
    訴人仍有三百四十萬二千元之餘款未付之事實，業據其提出預定房屋買賣契約書
    、預定土地買賣契約書、預定停車位建物買賣契約書及交屋繳款明細表各一份為
    証，且為上訴人所不爭執，自堪信為真正。
三、至被上訴人主張系爭買賣標的物業已於八十四年八月間通知辦理交屋手續，上訴
    人始終遲不配合辦理，依買賣契約視為已交付，且系爭房屋係預售屋之買賣，依
    約上訴人有先為給付價金之義務，被上訴人不得主張同時履行抗辯拒絕給付價金
    ，伊自得本於契約請求上訴人給付餘款之事實，則遭上訴人所否認，並以前開情
    詞置辯，經查：
(一)按意思表示之內容有錯誤，或表意人若知其情事即不為意思表示者，表意人得將
    其意思表示撤銷之，又因被詐欺或被脅迫而為意思表示者，表意人得撤銷其意思
    表示，民法第八十八條第一項，第九十二條第一項定有明文，本件上訴人雖辯稱
    被上訴人所登載之售屋廣告內容虛偽不實，致渠誤信廣告而與被上訴人訂定買賣
    契約，直至完工後前往查勘，始知係欺罔之詞，被上訴人所為之虛偽不實或引人
    錯誤之表示或表徵，業經行政院公平交易委員會以公處字第０六二號處分書處分
    在案云云，縱令其所言屬實，惟上訴人始終未行使其撤銷權，則依前所述，其所
    為買受系爭房屋之意思表示仍屬有效成立，至於被上訴人之廣告有不實之情事，
    依公平交易法第二十一條第三項之規定，僅應負損害賠償之責任，而且買賣價金
    之交付與損害賠償請求權並非本於同一雙務契約而發生，被上訴人援引該規定而
    為同時履行之抗辯，拒絕給付買賣價金，殊不足取。
(二)至上訴人辯稱系爭房屋之地下停車場未依建築技術規則之規定加以興建，其給付
    不符合債之本旨云云，惟查，依據預定房屋買賣契約書第十二條第二項規定，乙
    方 (即被上訴人)應保証按照桃園縣政府工務局核定之建築執照設計  (含變更設
    計) 圖及本約所列建材施工，並無依據建築技術規則施工之明文約定，故上訴人
    所辯應依建築技術規則興建停車場一節，即屬不能証明；次查，系爭房屋係按圖
    施工，於竣工後聲請核發使用執照時，經審查與核准之圖樣相符一節，業據桃園
    縣政府實際負責核發使用執照之承辦人趙禎祺於原審到庭陳明在卷 (見原審卷一
    第一一四頁反面、第一一五頁)，並有使用執照審查表影本在卷可稽  (見本院卷
    第四十五頁) ，足証被上訴人主張係按照桃園縣政府工務局核准之建築執照設計
    圖施工屬實，至於系爭地下二層停車場未符合『每輛停車位寬度二．五公尺，長
    六公尺』、『停車位角度超過六十度者，其前方車道寬度應為五．五公尺以上』
    建築技術規則規定之事實，固據台灣省土木技師公會鑑定在卷，有鑑定報告書可
    稽，惟停車位角度超過六十度者，其前方車道寬度應為五．五公尺以上，係建築
    技術規則於八十二年三月一日始修正公布，本件系爭建物係於八十一年三月申請
    核發建照執照，當時既無是項規定，則建築師之設計建築即難認有不符合規定之
    處，被上訴人按照經核准之建築設計圖施工，亦難因此而認其不符規定，況且系
    爭建物之建築設計圖經桃園地方法院檢察處檢察官會同台北市建築師工會至現場
    鑑定結果，亦認其除就車位尺寸未標示清楚略有瑕疵外，設計並無不當，此有台
    灣桃園地方法院檢察署檢察官八十五年度偵字第八二六一號不起訴處分書影本可
    稽  (見原審卷一第九十六頁)，自難認其給付不符合債之本旨，此部分上訴人之
    辯解，尚不足取。
(三)至於系爭地下停車場出入口，經原審會同桃園縣政府承辦人趙禎祺至現場勘驗時
    ，據趙禎祺表示原設計圖為汽車升降梯口，現已改為水泥坡道 (見原審卷一第一
    一六頁反面) ，並據被上訴人自認係在取得使用執照後變更為水泥坡道在卷，惟
    據被上訴人主張係於驗收完竣後，住戶反應機械式設備保養費時費錢，使用不便
    ，被上訴人始應其要求自費更改為坡道式出入口，且在修改前有寄發通知書予所
    有客戶，請其於八十四年六月二十日前寄回，否則視為同意，並提出通知函及住
    戶回覆函影本各二紙在卷  (見本院卷第一三八頁至一四一頁)，而上訴人亦於本
    院承認對於車道改為坡道式其所爭執的僅是坡道式之設計須符合建築法規等語在
    卷  (見本院卷第一三０頁)，足証上訴人知悉變更停車場出入口之事，其既未向
    上訴人提出任何異議，自堪認係默示同意變更，據此尚難認被上訴人事後將機械
    式之升降停車出入口變更為坡道式停車場出入口未得上訴人之同意，而不符合債
    之本旨。
(四)上訴人另辯稱系爭房屋之地下停車位經台灣省土木技師公會鑑定結果有出入口坡
    道坡度、停車場淨高、車道寬度及迴轉半徑、停車位尺寸等不符合建築技術規則
    之事實，且地下停車場之出入口未預留緩衝車道，被上訴人擅自在地下二層車道
    出入口旁原應為地下停車場之空間，違章建築房屋出售他人等之重大瑕疵，且屬
    無法修復之重大瑕疵，業已於八十五年四月十二日發函解除系爭買賣契約，上訴
    人自不得再請求給付價金云云，經查，系爭地下室停車場尺寸之適用性雖經原審
    委請台灣省土木技師公會就法規尺寸、設計尺寸、實測尺寸加以探討比較，鑑定
    結果認：(ａ)、地下二層出入口車道坡度比例不符法規要求。(ｂ)、地下二層停
    車場淨高經實測，有部分位置淨高不符要求。(ｃ)、地下二層停車場內有設計圖
    所未表示之之障礙物 (即管線樓版開孔、水箱人孔、機電設施門扇及地下室水箱
    ）。(ｄ)、車道寬度及迴轉半徑未達法規要求之迴轉半徑。(ｅ)、停車位尺寸及
    格位適用性，可排入大停車位九個，其餘則無法滿足大小停車位。（見本院卷第
    一二０頁至一二五頁) ，並函覆本院稱「：：若不符法規之要求，自當造成使用
    上之不便，與法規尺度相差較大亦將造成使用上之困難，甚至無法使用，：：」
    ，有該會八十九年四月二十一日八十九省土技字第一八三號函在卷 (見本院卷第
    一０六頁) ，惟有關系爭地下二層停車場出入坡道比例不符規定一節，業據台北
    市結構工程工業技師公會之鑑定人黃光勳到庭表明可以拉緩其坡度至法定之標準
    (見原審卷二第一三二頁)，足証系爭地下停車場有關出入口坡道坡度不合比例之
    瑕疵並非無法修復。而關於地下停車場淨高部分，亦據台北市結構工程工業技師
    公會鑑定測量結果認樑下淨高皆為二二五公分而符合建築技術規則之規定，參以
    台灣省土木技師公會之鑑定報告書就此部分僅記載係部分淨高不足，堪認系爭地
    下停車場並非全部淨高均不符合要求甚明，此部分業經本院另案之承辦法官至現
    場實際駕駛汽車操作勘驗結果，出入口上方之高度，由雙方當事人所駕駛之車輛
    均可通過 (見本院八十八年度上字第一六七五號案卷內八十九年五月二十三日勘
    驗筆錄─見本院卷第一五六頁至一六０頁) ，足証系爭停車場之淨高仍堪供汽車
    進出使用，而未達於影響停車場之通常效用或預定效用之情事，上訴人指稱停車
    場有淨高不足使用困難之瑕疵，即不足取。至於有關停車場之車道寬度及車道迴
    轉半徑、停車位尺寸不符規定之部分，經查單車道寬度應為三．五公尺，車道內
    側曲線半徑應為五公尺，影響停車位十二、十三、十四號之長度，其尺寸減少約
    十公分範圍內，另地下蓄水池設於地下二層之地板面上，對停車位十八至二十二
    號車輛進出有所影響一節，固據台北市結構工程工業技師公會鑑明在卷，惟該部
    分之瑕疵經本院另案承辦之法官至現場實際駕駛汽車操作勘驗結果，認地下二層
    現場之二個九十度迴轉角，仍可迴轉；現場駕駛車輛自車道入口進入停車位，雖
    較費週章，但均可將車停入車位，並可開出去等情，業經制有勘驗筆錄在卷，並
    經本院調卷查明，再參以台灣省土木技師公會之前函並未具體表明本件鑑定標的
    物與法規尺度之差距，是否係屬重大而造成使用上困難或無法使用之情事，自難
    認其欠缺已達於使用上困難之程度，更何況本件上訴人所購買之停車位係地下二
    層編號第二號之停車位，不論依台灣省土木技師公會之鑑定報告或台北市結構工
    程工業技師公會之鑑定報告，均未指明上訴人所購買之停車位有停車位尺寸不足
    之瑕疵，或因迴轉半徑之不足而受到影響之情事，故此部分之瑕疵，因認與上訴
    人所購買之停車位無關，或未減少其停車位之通常效用或契約預定效用，自不得
    作為解除契約之事由，上訴人所辯系爭停車位有重大瑕疵且無法修復，而解除停
    車位之買賣契約，於法自有未合，其停車位之買賣契約既未達解除契約之條件，
    是其辯稱因系爭房屋、車位及土地之買賣契約係屬契約之聯立，一部之不履行視
    同全部違約，自得解除全部之契約，亦不足取。
(五)至上訴人另辯稱被上訴人在地下二層車道出入口旁違章建築房屋出售云云，惟經
    原審委請台北市結構技師公會鑑定結果，地下二層車道入口旁牆面現況，經與原
    設計圖核對大致相符  (見原審卷一第一一六頁反面、一二０頁反面)，並無其所
    指之情事，且上訴人亦未能舉証以資証明，此部分其辯解，自不足取。
(六)又上訴人抗辯系爭房屋有浴室地板與天花板間高度不足之瑕疵，經查原審法院於
    八十六年七月三日會同桃園政府工務局建管課技士趙禎祺履勘系爭蘆竹鄉○○路
    一一一號九樓房屋浴室，經現場測量，該浴室門高度為一‧九一二公尺、寬度為
    ０‧七五公尺（含門框），浴室內之天花板為塑膠板，距地板高度為二‧０二公
    尺，門外天花板距地板之高度為二‧六七公尺，而主臥室內之浴室門，其高度為
    一‧八八公尺、寬度為０‧七五公尺（含門），浴室內天花板亦為塑膠材質，距
    地板高度為一‧九九公尺，浴室外之天花板至地板之高度為二‧六四公尺，固經
    原審製有勘驗筆錄在卷可稽，惟上訴人已於原審審理時表明就浴室內之長、寬、
    高度之瑕疵予以捨棄  (見原審卷二第二十四頁反面、第二十五頁)，此部分本院
    即無庸再予審酌。
(七)末查，買賣標的物與其價金之交付，除法律另有規定或契約另有訂定或另有習慣
    外，應同時為之，民法第三百六十九條定有明文，本件依據兩造均不爭執之房屋
    買賣契約第十一條及第十二條約定可知，上訴人有先為給付價金之義務，系爭房
    屋應繳交之各期分期款上訴人並未全數繳足，且迄今未辦理過戶及貸款之手續，
    此為上訴人所不爭執，而被上訴人業已於八十四年八月八日通知上訴人辦理點交
    房屋事宜，亦據上訴人提出記載有接獲被上訴人通知辦理交屋日期之信函影本在
    卷(見本院卷第五十一頁至五十三頁)，故被上訴人主張其已於八十四年八月間通
    知上訴人辦理交屋手續，應屬事實，按買受人對於出賣人有受領標的物之義務，
    為民法第三百六十七條所明定，出賣人已有給付之合法提出而買受人不履行其受
    領義務時，買受人非但陷於受領遲延，並陷於給付遲延 (參照最高法院六十四年
    台上字第二三六七號判例意旨) ，本件被上訴人既已提出給付，上訴人復無法証
    明其給付未依債之本旨，而遲未受領，則依前開說明，上訴人即應負受領遲延及
    給付遲延責任，故其辯稱於被上訴人交付無瑕疵之房屋之前，得行使同時履行抗
    辯權，拒絕價金之給付，亦屬無據而不足取。
(八)再按，物之出賣人對於買受人應擔保其物依第三百七十三條之規定危險移轉於買
    受人時，無滅失或減少其價值之瑕疵，亦無滅失或減少其通常效用或契約預定效
    用之瑕疵，但其減少之程度無關重要者，不得視為瑕疵，民法第三百五十四條有
    明文規定，本件被上訴人雖辯稱系爭房屋之地下二層停車場有如上所述之瑕疵，
    屬欠缺契約擔保之效用，其已依法解除契約，自無庸給付價金云云，然依前所述
    ，上訴人係依據經桃園縣政府工務局核准之建築執照設計圖按圖施工，而該建築
    設計圖經台北市建築師工會至現場鑑定結果，亦認其設計並無不當，則被上訴人
    以系爭地下停車場不符合建築技術規則之規定，而認係屬欠缺契約預定效用之瑕
    疵，尚有誤會。系爭地下二層停車場之出入口坡道既經台北市結構工程工業技師
    公會鑑定人表明可以拉緩其坡度至法定之標準，即難認其瑕疵係屬重大至不能修
    復，至於其他不符建築技術規定之處，經實地勘驗結果，亦難認有減少其通常效
    用之瑕疵，亦如前引之勘驗筆錄，故被上訴人援引瑕疵擔保請求權主張解除契約
    ，尚屬無據，至於減少價金之請求，被上訴人既未予援用，本院自不得置酌。
四、綜上所述，兩造間之買賣契約既仍屬有效存在，被上訴人復無拒絕給付價金之正
    當理由，則被上訴人依據買賣契約請求上訴人給付價金三百四十萬二千元及自八
    十四年十一月二十七日起至清償日止按年息百分之五計算之利息 (見原審卷一第
    六十一頁反面) ，應予准許。原審所為上訴人敗訴之判決，於法並無違誤。上訴
    論旨指摘原判決不當，求予廢棄改判，為無理由。
五、至兩造其餘攻擊或防禦方法，及未經援用之証據，經本院斟酌後，認為均不足以
    影響本判決之結果，自無庸逐一詳予論駁，附此敘明。
據上論結，本件上訴為無理由，依民事訴訟法第四百四十九條第一項、第七十八條，
判決如主文。
中      華      民      國    八十九    年      十      月      十八    日
                              臺灣高等法院民事第四庭
                                  審判長法  官  楊  豐  卿
                                        法  官  林  金  吾
                                        法  官  張      蘭
右正本係照原本作成。
如不服本判決，應於收受送達後二十日內向本院提出上訴書狀，其未表明上訴理由者
，應於提出上訴後二十日內向本院補提理由書狀（均須按他造當事人之人數附繕本）
上訴時應提出委任律師或具有律師資格之人之委任狀；委任有律師資格者，另應附具
律師及格證書及釋明委任人與受任人有民事訴訟法第四百六十六條之一第一項但書或
第二項（詳附註）所定關係之釋明文書影本。
中      華      民      國    八十九    年      十      月     二十     日
                                        書記官  應  瑞  霞
附註：
民事訴訟法第四百六十六條之一（第一項、第二項）：
對於第二審判決上訴，上訴人應委任律師為訴訟代理人。但上訴人或其法定代理人具
有律師資格者，不在此限。
上訴人之配偶、三親等內之血親、二親等內之姻親，或上訴人為法人、中央或地方機
關時，其所屬專任人員具有律師資格並經法院認為適當者，亦得為第三審訴訟代理人
。


司法院資訊處製作；財團法人民間司法改革基金會備份。
